【裁判字號】    92,上更(一),71
【裁判日期】    920519
【裁判案由】    偽造文書
【裁判全文】
臺灣高等法院刑事判決                          九十二年度上更(一)字第七一號
    上  訴  人  臺灣宜蘭地方法院檢察署檢察官
    被      告  乙○○
                甲○○
                丁○○
    右三人共同
    選任辯護人  李秋銘律師
                黃金亮律師
右上訴人因被告偽造文書案件，不服臺灣宜蘭地方法院八十八年度訴字第一一七號，
中華民國八十九年一月十四日第一審判決（起訴案號：臺灣宜蘭地方法院檢察署八十
七年度偵字第二九四七號）提起上訴，判決後，經最高法院發回更審，本院判決如左
：
    主  文
原判決撤銷。
乙○○、丁○○、甲○○共同行使公務員明知為不實之事項，而登載於職務上所掌之
公文書，足以生損害於公眾及他人，各處有期徒刑壹年，乙○○、丁○○減為有期徒
刑陸月。乙○○、丁○○、甲○○均緩刑參年。
    事  實
一、乙○○、丁○○、甲○○三人均明知自己之身高依序分別為一六二．二公分、一
    六二．四公分、一六五．二公分，亦明知男性身高未達一六八公分以上，不得於
    參加法務部所屬監院所七十九年之雇用管理人員遴用測驗。乙○○與丁○○竟仍
    分別於民國七十九年六月四日起至十日止之期間（起訴書記載為七十九年間及七
    十九年八月間），分別與行政院國軍退除役官兵輔導委員會員山榮民醫院（下稱
    員山榮民醫院）之不詳姓名之成年護士（未經起訴）各自基於共同犯意之連絡，
    明知乙○○、丁○○之身高均未達一六八公分，竟於醫院醫療紀錄及體檢上偽登
    及記載乙○○部分記載為一六八公分、丁○○部分記載為一六九．五公分，嗣乙○○、丁○○分持該不實之體格檢查表，參加法務部所屬臺灣北區監院所七十九
    年雇用管理人員遴用測驗。甲○○亦於八十年十月一日起至十五日止之期間（起
    訴書記載為八十年十月間，報名時間自八十年七月二十二日起至二十八日止），
    以同法持臺灣省立宜蘭醫院（下稱宜蘭醫院）由不詳姓名之成年護士（未經起訴
    ），基於共同犯意之連絡，明知甲○○之身高均未達一六八公分，竟於醫院醫療
    紀錄及體檢上偽登及記載甲○○為一六八公分，嗣甲○○持該不實體格檢查表，
    參加法務部所屬臺灣北區監院所八十年雇用管理人員遴用測驗。經分別測驗通過
    後，丁○○、乙○○及甲○○三人均分發至臺灣宜蘭監獄擔任管理員，依序自七
    十九年八月三十一日、七十九年九月三日、八十年十月十六日起任用迄今，均足
    以生損害於法務部所屬監院所雇用管理人員遴用之公正性及其他報名人員。
二、案經丙○○向臺灣宜蘭地方法院檢察署檢舉，由該署檢察官簽分偵查案件起訴。
    理      由
一、訊據被告乙○○、丁○○、甲○○均矢口否認有何行使偽造公文書犯行，辯稱：
    伊等持以參加遴用測驗之體格檢查表上所載高度，均係體格檢查當時確實之身高
    ，並無虛偽情事，近年或因長期值夜班、休假期間幫忙家中勞務等由，致身高下
    降，至三軍總醫院函敘所引外國人之體格成長高度數據，並不適用於中國人云云
    。
二、經查：
（一）、被告丁○○、乙○○、甲○○三人先後報名參加法務部所屬臺灣北區監院所
        七十九年、八十年雇用管理人員遴用測驗，通過測驗後，依序自七十九年八
        月三十一日、七十九年九月三日、八十年十月十六日起擔任臺灣宜蘭監獄管
        理員迄今等語，業據證人即臺灣宜蘭監獄主管人事之楊雅筑於偵查中證述無
        訛，而臺灣宜蘭地方法院檢察署檢察官於八十七年三月三十一日在臺灣宜蘭
        監獄二樓簡報室丈量被告乙○○、丁○○、甲○○三人脫鞋後之身高，結果
        依序分別為一六二公分、一六二公分、一六四．三公分，亦有勘驗筆錄及在
        丈量現場拍攝之照片三幀附偵查卷可按，嗣於本院調查時，經彼等同意，再
        請台北市建國高級中學以微電腦測量被告等三人之身高結果；乙○○、丁○○、甲○○三人之身高依序分別為一六二．二公分、一六五．二公分、一六
        二．四公分，有該高中九十二年三月二十七日建中訓字第０９２３００９４
        ４００號在卷可考。
（二）、又一般人之身高，決定於先天之遺傳與後天之營養，男性十七歲、女性十五
        歲之後，即不再長高，大約於五十歲至六十歲之後，身高開始下降，多因肌
        肉、骨骼之老化，甚至於骨折而造成一節，亦有三軍總醫院八十七年八月十
        四日（八七）善利字第０九三七五號函一紙在卷可參。被告乙○○、丁○○
        、甲○○三人之出生年次分別係五十一年、四十七年、五十一年，自報名參
        加遴用測驗迄今，均屬身高不再長高亦尚未達下降之年齡，彼等於報名時之
        身高，應與檢察官丈量時相同，縱略有差異，亦不致於如體格檢查表所載分
        別差距達六公分、七．五公分、三．七公分，足徵被告等所持以報名參加遴
        用測驗之體格檢查表中之身高欄，顯有虛偽記載之情事。被告三人所辯因近
        年勞累導致身高下降，及三軍總醫院之函敘數據不符國人體質，核係避就之
        詞，不足採據。被告三人對己身之高度及參加遴用測驗之身高限制，原應知
        之甚稔，彼等均明知身高未達參加測驗之標準，且該體格檢查表中身高欄之
        記載不實，猶持以參加遴用測驗之行使犯行，洵堪認定。
三、按員山榮民醫院與宜蘭醫院之護士均係依據法令從事公務之人員，其等於職務上
    所製作之體格紀錄及體格檢查表，乃公文書。被告乙○○、丁○○、甲○○三人
    無犯罪時雖均無公務員之身分，然渠等與護士之依據法令從事公務之人員，共同
    犯罪，仍應以共犯論。核被告乙○○、丁○○、甲○○分別與員山榮民醫院及宜
    蘭醫院之護士，共同偽造及行使公務員明知為不實之事項，而登載於職務上所掌
    之公文書，足以生損害於公眾及他人，所為均係犯刑法第二百十三條、第二百十
    六條之罪。公訴人雖認被告三人係先變造體格檢查表後再持以行使，惟經原審將
    被告乙○○、丁○○、甲○○三人之體格檢查表送請法務部調查局鑑定結果，三
    者身高欄之字跡墨色反應各自相符，前者身高欄之「８」字係由「５」字經刮擦
    後，改為「７」，再描寫成「８」，後二者身高欄字跡均未發現有其他塗改等事
    項等情，且其體檢表上身高欄之字跡墨色反應，各自相符，但是否同一支筆所寫
    ，無法確認。有該局八十八年八月十六日（八八）陸（二）字第八八０六０一二
    七號鑑定通知書一紙附卷可稽。既無積極證據足資證明該記載不實之體格檢查表
    乃醫院開立後被告等所變造，顯係被告等分別與未據起訴之不詳姓名護士所偽造
    無疑，被告等之上開犯行，與公訴人所指被告等涉嫌行使變造公文書之基本犯罪
    事實相同，自得予以審理論科。原審未查，以並無積極證據足資證明被告三人有
    變造體格檢查表之犯行，遽為被告無罪之諭知，尚有違誤。檢察官執此指摘原判
    決不當，為有理由，自應由本院予以撤銷改判。爰審酌被告三人犯罪之動機、手
    段、目的、所生危害及犯後態度等一切情狀，分別量處如主文第二項所示之刑。
    又查被告乙○○、丁○○二人犯罪之時間係在七十九年十月三十一日以前，核與
    中華民國八十年罪犯減刑條例第四條第二項規定相符，應依同條例第二條第一項
    第二款第三目規定，各減其宣告刑二分之一，爰就被告乙○○、丁○○二人各減
    為有期徒刑六月。
四、末查被告等前未曾受有期徒刑以上刑之宣告，有本院被告全國前案紀錄表三件在
    卷可考，經本次訴訟程序之進行及刑之宣告，當知警惕，無再犯之虞，本院認所
    宣告之刑以暫不執行為適當，應均併予宣告緩刑三年，以啟自新。
據上論斷，應依刑事訴訟法第三百六十九條第一項前段、第三百六十四條、第二百九
十九條第一項前段，刑法第二十八條、第二百十六條、第二百十三條、第七十四條第
一款，中華民國八十年罪犯減刑條例第二條第一項第二款第三目、第四條第二項、第
八條，判決如主文。
本案經檢察官劉靜婉到庭執行職務。
中      華      民      國    九十二    年      五      月    十九     日
                              臺灣高等法院刑事第二十一庭
                                  審判長法  官  葉  騰  瑞
                                        法  官  黃  國  忠
                                        法  官  江  國  華
右正本證明與原本無異。
如不服本判決，應於收受送達後十日內向本院提出上訴書狀，其未敘述上訴之理由者
並得於提起上訴後十日內向本院補提理由書（均須按他造當事人之人數附繕本）。
                                        書記官  王  嗣  瑩
中      華      民      國    九十二    年      五      月    二十一    日
附錄：本案論罪科刑法條全文
中華民國刑法第二百一十六條
 (行使偽造變造或登載不實之文書罪)
行使第二百十條至第二百十五條之文書者，依偽造、變造文書或登載不實
事項或使登載不實事項之規定處斷。
中華民國刑法第二百一十三條
 (公文書不實登載罪)
公務員明知為不實之事項，而登載於職務上所掌之公文書，足以生損害於
公眾或他人者，處一年以上七年以下有期徒刑。


司法院資訊處製作；財團法人民間司法改革基金會備份。
